【裁判字號】    97,家訴,151
【裁判日期】    971223
【裁判案由】    履行遺產分割協議
【裁判全文】
臺灣板橋地方法院民事判決             97年度家訴字第151號
原      告  甲○○
訴訟代理人  廖克明律師
被      告  乙○○○
訴訟代理人  連一鴻律師
上列當事人間請求履行遺產分割協議事件，於民國97年12月3 日
言詞辯論終結，本院判決如下：
    主    文
原告之訴駁回。
訴訟費用由原告負擔。
    事實及理由
一、原告主張：
(一)、被告為原告之母親，原告之父親黃清富於民國 (下同)67 年
    5 月28日逝世，遺有台北縣泰山鄉○○段○○段第519 、第
    520 及第525 地號等土地。69年10月29日兩造及其他全體繼
    承人曾書立「遺產分配協議書」，其第一條明載「泰山鄉○
    ○段○○段第519 、520 、525 地號土地三筆扣除525 地號
    內持分三分之二為盧天賜所有外，其餘按乙○○○66分之7
    ，甲○○66分之13……分配之」。前揭第525 地號及第525
    之1 地號土地（第525 之1 地號土地係分割自第525 地號土
    地）均登記在被告乙○○○名下，第519 地號土地則登記在
    原告甲○○名下（第519 地號土地除遭政府徵收外，後來另
    分割出第519 之1 、第519 之2 地號土地，登記在原告名下
    ）。依前開「遺產分配協議書」第一條記載，原告與被告就
    遺產土地之分配比例為13/66 與7/66，被告乙○○○因受其
    他繼承人之鼓惑及聳恿，於97年7 月1 日向新莊市調解委員
    會聲請調解，要求原告須自目前登記在原告名下之泰山鄉○
    ○段○○段第519 之1 地號 (面積1,212 平方公尺)， 依「
    遺產分配協議書」第1 條所定之13/66 比7/66比例，移轉予
    被告 (即原告名下登記持分之80/264x7/20 =28/264 )， 當
    時原告認為若要依協議書之約定，則原告同意被告之請求，
    但被告亦應將登記在被告名下之系爭第525 地號土地及系爭
    第525 之1 地號土地依13/66 之比例，移轉登記13/66 予原
    告，奈何被告卻拒絕之。系爭第525 地號及第525 之1地 號
    土地「權利範圍」雖「全部」登記在被告名下，然事實上，
    依「遺產分配協議書」所載，實有三分之二為訴外人盧天賜
    所有，換言之，只有三分之一為原告父親黃清富所遺留之土
    地，是以原告係依1/3 x 13/66 =13/198 之比例，請求被告
    移轉系爭土地之應有部份。
(二)、被告辯稱系爭「遺產分配協議書」未得部分繼承人（即黃清
    富與被告所生之女兒）同意簽訂而無效云云。原告主張系爭
    「遺產分配協議書」共有黃清富與被告所生的5 名兒子、2
    名女兒、及被告共同簽訂；至於未簽名的4 名女兒係因已放
    棄繼承權故未簽名。被告與黃清富所生的6 名女兒當時均因
    領取現金10萬元而放棄繼承等語。並聲明：被告乙○○○應
    移轉其所有座落台北縣泰山鄉○○段○○段第525 地號（面
    積:350 平方公尺）及同地段第525-1 地號土地（面積:
    1617 平方公尺）之198分之13予原告甲○○。
二、被告抗辯：
(一)、系爭土地係被告之夫黃清富所有，其於67年5 月28日死亡，
    應由兩造及其餘繼承人（即被告與黃清富所生之其餘子女）
    公同共有。原告所主張的「遺產分配協議書」，僅有原告（
    被告與黃清富所生之長子）、被告、被告與黃清富之次子黃
    松河、三子黃松順、四子黃松德、五子黃松碇，共6 人簽訂
    ，但未得被告與黃清富所生之長女柯黃鶴、次女陳黃千代、
    三女胡黃阿麗、四女王黃秀琴、五女黃秀慧、六女黃秀敏等
    6 人同意簽訂。故上開「遺產分配協議書」於法不生效力，
    原告根據無效之「遺產分配協議書」請求被告履行，自無理
    由。
(二)、被告否認上開「遺產分配協議書」有效，縱認有效，被告亦
    抗辯下列三項理由：
    (1)「遺產分配協議書」係於69年10月29日簽訂，而被告係於
      70年8 月12日登記為所有權人，系爭土地即屬被告所有，
      「遺產分配協議書」內並無規定被告有義務移轉予原告。
    (2)「遺產分配協議書」係於69年10月29日簽訂，迄今已逾15
      年之時效，故原告的請求權已罹於民法第125 條之消滅時
      效而消滅。
    (3)「遺產分配協議書」簽訂時，原約定原告取得7/66，因原
      告係長子再取得3/66，共計10/66 。另被繼承人黃清富之
      一位胞兄黃成林早年過世且無子嗣，被告及先夫黃清富曾
      於46年8 月7 日同立過房書字，願將四子黃松德撥予黃成
      林繼承宗姚；原告於簽訂「遺產分配協議書」時為此與黃
      松德有爭執，黃松德一時無法提出該過房書字為證明，而
      此部分可取得之3/66即撥入原告，嗣黃松德尋得該過房書
      字並出示予原告，原告亦表示同意撥歸黃松德等語。並聲
      明：請求駁回原告之訴。
三、查，原告主張兩造及其餘部分繼承人共同簽訂「遺產分配協
    議書」之事實，業據原告提出「遺產分配協議書」乙份、系
    爭第525 地號及第525 之1 號土地登記謄本、系爭第519 之
    1 及第519 之2 地號土地登記謄本、調解聲請書影本各1 件
    為證。被告對於系爭「遺產分配協議書」之真實性並不爭執
    ，惟抗辯「遺產分配協議書」未得部分繼承人同意簽訂且已
    逾15 年 之時效而消滅云云。
四、按民法第125 條本文規定：「請求權，因15年間不行使而消
    滅。」。查系爭「遺產分配協議書」係於民國69年10月29日
    簽訂，此有「遺產分配協議書」影本在卷可證。原告本於「
    遺產分配協議書」之請求權，過去均未行使，距今已28年之
    久。是以，原告本於「遺產分配協議書」的履行契約請求權
    已因罹於時效而消滅。
五、從而，原告本於系爭「遺產分配協議書」之法律關係，訴請
    被告履行契約而辦理土地移轉登記，為無理由，應予駁回。
六、本件論證已臻明確，兩造其餘主張、陳述及所提之證據暨攻
    擊防禦方法，均與本案判斷結果無影響，爰不一一贅述，附
    此敘明。
七、訴訟費用負擔之依據：民事訴訟法第78條。
中    華    民    國    97    年    12    月    23    日
                                臺灣板橋地方法院家事法庭
                                    法  官    黃惠瑛
以上正本證明與原本無異
如不服本判決，應於判決送達後20日內向本院提出上訴狀，並繳
納上訴費用；依對造人數提出上訴狀繕本。
中    華    民    國    97    年    12    月    23    日
                                    書記官    王苑琦


司法院資訊處製作；財團法人民間司法改革基金會備份。
